【裁判字號】    98,聲再,24
【裁判日期】    990408
【裁判案由】    貪污治罪條例
【裁判全文】
臺灣高等法院花蓮分院刑事裁定          98年度聲再字第24號
聲  請  人
即  被  告  甲○○
上列聲請人因貪污治罪條例案件，對於本院97年度上訴字第36號
中華民國97年8月13日判決（經最高法院98年度台上字第5060號
判決上訴駁回而確定），聲請再審，本院裁定如下：
    主  文
再審之聲請駁回。
    理  由
一、再審聲請意旨略以：
  1.刑事訴訟法第420條第1項第6款所謂確實之新證據，係指該
    證據之本身在客觀上可認為真實，勿須經過調查，即足以動
    搖原判決，且須於事實審判決前已經存在，並具有為法院、
    當事人所不知，事後方行發見之「嶄新性」要件，及顯然可
    認足以動搖原有罪確定判決，應為無罪、免訴、免刑或輕於
    原判決罪名之「顯然性」要件而言（最高法院93年度台抗字
    第98號、70年度台抗字第161號裁定意旨參照）。本件聲請
    再審之新證據係行政院國軍退除役官兵輔導委員會太平榮譽
    國民之家（下稱太平榮家）於79年7月1日至83年9月30日止
    之決算報告書之「經費累計表」，其於事實審判決前已經存
    在，且此項證據前於法院及當事人間皆未曾提出，顯見不知
    此項證據之存在，是該項證據符合「嶄新性」要件。
  2.前揭決算報告書之經費累計表，其中關於榮民生活費項目，
    每月之「預算數」及「實支數」均相同，顯見聲請人即被告
    甲○○（以下稱聲請人）擔任每月榮民生活給與之發放作業
    ，每月均報繳結清，並無原判決所認定之犯罪所得新台幣4,
    128,541元，是該決算報告書可證明聲請人並無原審判決書
    附表一所載之「無證據顯示被告已繳回」之情形。另原審判
    決認為聲請人於將太平榮家秘書室帳戶之金額轉入私人帳戶
    時，即已易持有為所有，而論聲請人成立侵占罪云云。惟依
    該決算報告書，顯示被告將太平榮家秘書室帳戶部分應發放
    予榮民之生活給與款匯入私人帳戶，實係太平榮家之部分榮
    民向被告「預支借款」之返還，否則倘聲請人侵占榮民之生
    活給與款，則未領生活給與款之榮民怎會簽名於領款清冊，
    最後反應在該決算報告書即為榮民生活費項目均每月報繳結
    清，無積欠任何公款之情事，是當聲請人將太平榮家秘書室
    帳戶之金額轉入私人帳戶時，乃係取回聲請人借予榮民之款
    項，並無任何不法所有之意圖，自無成立侵占罪可言，是聲
    請人自無原審判決書所載之犯罪所得，就此部分，已顯然可
    認足以動搖原有罪確定判決，合乎「顯然性」要件；末查，
    該決算報告書係經太平榮家核准所影印之會計報表，亦經相
    關有權人之蓋章，其真實性毋庸置疑，且無須經過調查，爰
    提起再審，請求准予開啟再審程序云云。
二、按有罪之判決確定後，有刑事訴訟法第420條第1項所定情形
    之一者，得為受判決人之利益聲請再審。而刑事訴訟法第42
    0條第1項第6款所稱「發現確實之新證據」，係指該證據於
    事實審法院判決前業已存在，為法院、當事人所不知，不及
    調查斟酌，至其後始行發現，且就證據本身形式觀察，固非
    以絕對不須經過調查程序為條件，但必須顯然可認為足以動
    搖原有罪確定判決，而為受判決人無罪、免訴、免刑或輕於
    原判決所認罪名之判決者為限（最高法院33年度抗字第70號
    、40年度台抗字第2號、41年度台抗字第1號判例意旨參照）
    。故受理聲請再審之最後事實審法院，應就聲請再審理由之
    所謂「新證據」，是否具備事實審判決前已經存在，為法院
    、當事人所不知，事後方行發見之「嶄新性」，及顯然可認
    足以動搖原有罪確定判決，應為無罪、免訴、免刑或輕於原
    判決罪名之「顯然性」二要件，加以審查，為判斷應否准予
    開始再審之準據（最高法院85年度台抗字第308號、93年度
    台抗字第98號判決意旨參照），先此敘明。
三、經查：
  1.本院97年度上訴字第36號判決（下稱原確定判決），認定聲
    請人連續依據法令從事公務之人員侵占公有財物及連續犯利
    用職務機會詐取財物等所為，係犯貪污治罪條例第4條第1項
    第1款、第5條第1項第2款之罪，其認定聲請人犯罪之證據取
    捨及聲請人辯解不可採之理由，均已於判決內詳細論述。且
    原確定判決附表一編號1、3、4、7之犯行，業據聲請人於歷
    次偵、審中坦認自太平榮家秘書室帳戶中提領款項等情不諱
    ，復據證人曾松香等人證述明確，另有太平榮家秘書室帳戶
    之活期存款取款憑條、臺支支票及曾松香等人金融帳戶之相
    關資料在卷可稽；就附表一編號2之犯行，亦據聲請人於調
    查站時自承係為投資股票挪用公款等情，並有太平榮家副食
    費帳戶存款明細分戶帳、聲請人個人帳戶明細等在卷可稽；
    就附表編號6之犯行，亦據聲請人於調查站時坦認於辦理太
    平榮家82年9月份榮民給與發放作業時，從中挪用279,960元
    現金，並有前揭中國農民銀行臺東分行85年9月20日被告個
    人帳戶轉帳收入傳票（一般長期擔保放款250萬元）在卷可
    憑；就附表一編號5之犯行，聲請人亦於調查局及偵查中坦
    承於82年9月15日自太平榮家秘書室帳戶提領200萬元購買臺
    支，存入蔡月雲帳戶用以清償房屋貸款等情，且有相關之銀
    行貸款明細等可按；就附表一編號8、12之犯行，聲請人亦
    於調查局、偵查中及原審審理時供承挪用款項等情，並有聲
    請人83年7月19日清點榮民給與報繳情形簽呈等附卷可參；
    就附表一編號10、11之犯行，亦據證人陳禮明、秦克明證述
    明確，復有榮民給與滯領逾期領回申請表等事證在卷可稽；
    就附表一編號9之犯行，亦據聲請人於調查站詢問時、偵查
    及原審供承提款款項等語綦詳，並有中國農民銀行臺東分行
    太平榮家秘書室帳戶83年6月25日活期存款取款憑條、太平
    榮家秘書室帳戶存款明細分戶帳等事證在卷可徵；就附表一
    編號13之犯行，除據聲請人坦認領取王天賜存款外，亦有相
    關證人王民安、許天賜等人之證詞、被害人郵局帳戶相關資
    料可佐。是聲請人上開犯行確屬事證明確，其犯行洵堪認定
    。
  2.又聲請人自79年7月間至83年9月30日間擔任太平榮家秘書室
    出納，負責榮民生活給與發放業務，就未發放完畢之榮民生
    活給與現款，應於每月12日前彙總、造冊，向退輔會辦理結
    報，為原確定判決認定之事實。聲請人雖以：依前揭決算報
    告書之經費累計表，可認榮民生活費項下每月之預算數及實
    支數均相同，顯見聲請人就未發放完畢之榮民生活費均報繳
    結清，並無原確定判決所認定之犯罪所得云云置辯。惟查：
    依證人童銳芳證稱：「（問：榮民給與如果有結餘的話，是
    否需要月繳還會計室？）當時六十幾年到七十幾年當中我所
    知道的，退輔會並沒有明文規定要日結日清，所以就由各個
    出納他們跟會計室自己作結帳。」（見臺東地方法院卷(二)第
    69頁），復參酌太平榮家業務手冊規定：秘書室應於每月三
    日前，將上月份榮民（眷）給與結算表，分送會計室對帳及
    輔導室（與彙計表併同訂冊『以備查核』）（見臺東地方法
    院卷(一)第135頁反面），準此，可知聲請人時任秘書室出納
    一職，就未發放完畢之榮民生活給與，應每月製作報表送與
    會計室，由會計室備核，而會計室不見得查核對帳，故前揭
    經費累計表僅是帳面上就榮民生活費之結算，自不得僅以前
    揭經費累計表形式上每月之預算數與實支數均相同，即推翻
    原確定判決認定聲請人之之犯行。況且，若聲請人就生活給
    與之發放作業每月均報繳結清並未侵占，則聲請人理應於每
    月報繳未發放完畢之生活給與款，殊無如原確定判決附表一
    編號之8所載，自侵占日起相隔年餘，方向友人借貸補回未
    報繳之榮民生活給與之情事。故本案聲請人所主張之前開決
    算報告書之「經費累計表」之證據，尚難認為足以動搖原確
    定判決而對受判決人為更有利判決之「顯然性」，不符新證
    據之特性，無從據為聲請再審之原因，本件再審之聲請為無
    理由，應予駁回。
四、據上論斷，應依刑事訴訟法第434條第1項，裁定如主文。
中    華    民    國    99    年    4     月    8     日
                  刑事庭審判長法  官  何方興
                              法  官  王紋瑩
                              法  官  林碧玲
以上正本證明與原本無異。
如不服本裁定，應於裁定送達後5日內向本院提出抗告狀。抗告
書狀，並應敘述抗告之理由。
中    華    民    國    99    年    4     月    8     日
                              書記官  李閔華

司法院資訊處製作；財團法人民間司法改革基金會備份。
